【裁判字號】    89,台非,67
【裁判日期】    890309
【裁判案由】    違反槍砲彈藥刀械管制條例
【裁判全文】
最高法院刑事判決                                  八十九年度台非字第六七號
    上  訴  人  最高法院檢察署檢察總長
    被      告  甲○○原名黃.
                        男
右上訴人因被告違反槍砲彈藥刀械管制條例案件，對於台灣高等法院中華民國八十八
年三月三日第二審確定判決（八十八年度上訴字第三三一號，起訴案號：台灣板橋地
方法院檢察署八十六年度偵字第七五○八號），認為違法，提起非常上訴，本院判決
如左：
    主  文
原判決撤銷，由台灣高等法院依判決前之程序更為審判。
    理  由
非常上訴理由稱：「司法院大法官會議釋字第四七一號解釋業於民國八十七年十二月
十八日公布適用，其解釋文揭櫫保安處分係對受處人將來之危險性所為拘束其身體、
自由等之處置，以達教化與治療之目的，為刑罰之補充制度。本諸法治國家保障人權
之原理及刑法之保護作用，其法律規定之內容，應受比例原則之規範，使保安處分之
宣告，與行為人所為行為之嚴重性、行為人所表現之危險性，及對於行為人未來行為
之期待性相當。犯槍砲彈藥刀械管制條例第十九條第一項所列舉之罪，依個案情節符
合比例原則部分，始應適用該條例宣告保安處分。經查本件原判決維持第一審判決，
並引用第一審判決書所載之事實：被告於民國八十四年間某日，至台中市第一廣場某
玩具模型店，購買槍枝管制編號0000000000可發射子彈具有殺傷力之仿半
自動手槍製造之玩具槍一支，未將（經）許可持有之，迄八十六年三月二十八日為警
在租屋處查獲並扣案等情，認觸犯修正前槍砲彈藥刀械管制條例第十條第三項之罪。
核其犯罪情節，僅係單純持有為數一支具殺傷力之玩具槍，且迄查獲之二年間從未持
之另犯他案。又被告素行良好，尚無前科，犯罪後坦承犯案，態度良好，足見其行為
不具嚴重性，亦無社會危險性，應無拘束其身體自由而受強制工作之必要，詎原判決
於首揭解釋文公布適用後宣判駁回上訴維持第一審遽引該條例第十九條第一項宣付強
制工作三年部分，竟未說明本案情節符合比例原則之理由，而對顯然不合比例原則之
情狀率予宣告之，即有判決不適用法則及理由不備之違背法令。案經確定，且對被告
不利，爰依刑事訴訟法第四百四十一條、第四百四十三條提起非常上訴，以資救濟。
」
本院按民國八十六年十一月二十四日修正公布之槍砲彈藥刀械管制條例固於第十九條
第一項增定「犯（該條例）第七條、第八條、第十條、第十一條、第十二條第一項至
第三項、第十三條第一項至第三項之罪，經判處有期徒刑者，應於刑之執行完畢或赦
免後，令入勞動場所，強制工作，其期間為三年。」，但經司法院大法官會議八十七
年十二月十八日釋字第四七一號解釋稱「此項規定，不問對行為人有無預防矯治其社
會危險性之必要，一律宣付強制工作三年，限制其中不具社會危險性之受處分人之身
體、自由部分，其所採措施與所欲達成預防矯治之目的及所需程度，不合憲法第二十
三條所定之比例原則。犯上開條例第十九條所定之罪，不問對行為人有無預防矯治其
社會危險性之必要，一律宣付強制工作三年之部分，與本解釋意旨不符，應自本解釋
公布之日起不予適用。犯該條例第十九條第一項所列舉之罪，依個案情節符合比例原
則部分，固應適用該條例宣告保安處分；至不符合部分而應宣告保安處分者，則仍由
法院斟酌刑法第九十條第一項規定之要件，依職權為之，於此，自無刑法第二條第二
項之適用，亦即仍有從新從輕原則之適用。」，揆其真意，其所稱「依個案情節符合
比例原則部分，固應適用該條例宣告保安處分」，係指行為時在該條例修正後、裁判
時在該解釋公布後者而言；至於行為時在該條例修正前、裁判時在該條例修正後及該
解釋公布後之案件，則無刑法第二條第二項從新原則之適用，仍應依刑法第二條第一
項但書，不使該條例修正後第十九條第一項溯及既往而適用；至於宜否對被告宣付保
安處分，只能由法院依職權審酌是否符合刑法第九十條第一項規定之要件而定之。本
件原確定判決既認定被告甲○○係於八十四年間犯修正前槍砲彈藥刀械管制條例第十
條第三項（按即修正後之第十一條第四項）之未經許可持有可發射子彈具有殺傷力之
槍枝罪，依上開說明，自無修正後槍砲彈藥刀械管制條例第十九條第一項之適用。乃
第一審判決竟逕依該條項對被告宣告強制工作，原審於上開解釋公布後之八十八年三
月三日判決時，未予糾正，仍予維持，而駁回被告在第二審之上訴，自有適用法則不
當及判決理由不備之違背法令。案經確定，且於被告不利，非常上訴意旨，執以指摘
，洵有理由。由於本件有無刑法第九十條第一項之適用，涉及事實認定，為維護被告
之審級利益，應由本院將原判決撤銷，由原審法院依判決前之程序更為審判，以資糾
正及救濟。
據上論結，應依刑事訴訟法第四百四十七條第二項，判決如主文。
中      華      民      國    八十九    年      三      月      九      日
                              最高法院刑事第十庭
                                  審判長法官  曾  有  田
                                        法官  陳  宗  鎮
                                        法官  劉  介  民
                                        法官  魏  新  和
                                        法官  孫  增  同
      右正本證明與原本無異
                                              書  記  官
中      華      民      國    八十九    年      三      月     十五     日
                                                                       Ｋ


司法院資訊處製作；財團法人民間司法改革基金會備份。
